【裁判字號】    97,上,32
【裁判日期】    970318
【裁判案由】    返還價金
【裁判全文】
臺灣高等法院臺中分院民事判決  97年度上字第32號
上訴人      中租迪和股份有限公司
法定代理人  丙○○      同上
訴訟代理人  李慶松律師
複代理人    蔡瑞麒律師  同上
被上訴人    乙  ○
訴訟代理人  方文獻律師
複代理人    甲○○
上列當事人間請求返還價金事件，上訴人對於中華民國96年12月
10日臺灣臺中地方法院法院96年度訴字第2485號第一審判決提起
上訴，本院於97年3月4日言詞辯論終結，判決如下：
    主  文
原判決關於命上訴人給付超過新台幣壹佰貳拾陸萬貳仟伍佰肆拾
肆元及自民國96年9月22日日起至清償日止依年息百分之五計算
之利息部分，及該部分假執行之宣告，暨訴訟費用（除確定部分
外）之裁判均廢棄。
上開廢棄部分，被上訴人在第一審之訴及其假執行之聲請均駁回
。
其餘上訴駁回。
第一、二審訴訟費用（除確定部分外），由上訴人負擔十分之四
，餘由被上訴人負擔。
    事實及理由
壹、被上訴人方面：
一、被上訴人起訴主張：
    被上訴人於民國（下同）95年4月10日以新台幣（下同）11,
    296,000元之價金，向上訴人買受其所有坐落於台南市○區
    ○○段1208地號（面積1980.21平方公尺，權利範圍19780分
    之826）、1209地號（面積152.15平方公尺，權利範圍15200
    分之628）土地，暨坐落其上即同段266建號（即門牌號碼：
    台南市○區○○路2段615號13樓；面積884.07平方公尺，權
    利範圍：全部。共用部分：同段285建號，面積7298.3平方
    公尺，權利範圍3600分之140）之房屋（下稱系爭房屋），
    雙方簽有「台南企業家大樓13樓買賣契約書」1紙（下稱系
    爭契約書），約定買賣價金共分簽約金、備證款、過戶款及
    交屋款4期給付。被上訴人業已依約於95年4月10日、同年5
    月25日陸續繳交簽約金1,129,600元及備證款2,259,200元，
    合計達總買賣價金之30%（即3,388,800元）。嗣後被上訴人
    因銀行房貸額度緊縮致無法順利取得房貸，而未依限交付所
    約定之過戶款及交屋款，嗣經上訴人催告後於96年1月間解
    除系爭買賣契約，並依系爭契約書第8條第2項約定，將上開
    被上訴人已繳納之價款3,388,800元，全部充作違約金，然
    衡諸系爭買賣契約之總價金為11,296,000元，被上訴人所繳
    納之上開款項實已達30%左右，上訴人將之全數充作違約金
    ，顯然過高。
二、被上訴人於本院補充陳述：
（一）按當事人得約定債務人不履行債務時，應支付違約金。又
      約定之違約金過高者，法院得減至相當之數額，民法第25
      0條、第252條分別定有明文；而衡量違約金是否過高或是
      否相當仍須依一般客觀事實、社會經濟狀況及當事人所受
      損害情形，審酌兩造之情況，以為酌定標準。
（二）縱本件有不動產買賣同業利潤17﹪之損失情形，惟上訴人
      係以11,296,000元賣予被上訴人，而後解約既又以1000萬
      元賣予他人，則以上訴人取得系爭房屋之利潤而言，其就
      被上訴人損害之同業利潤亦應僅為220,320元【（0000000
      0－00000000）×17﹪】，而非1,920,320元，蓋上訴人就
      系爭房屋解約後又以1000萬元賣予他人部份亦取得同業利
      潤，故此部份即不得重複計算，否則豈非雙重得利？是上
      訴人就此主張顯無理由。
貳、上訴人方面：
一、上訴人於原審則以：
    兩造固於上開時間簽有系爭契約書1紙，且被上訴人業已繳
    交簽約金1,129,600元及備證款2,259,200元予上訴人無誤，
    惟被上訴人卻未依約於95年6月25日前給付其餘之過戶款及
    交屋款共7,907,200元，上訴人遂以存證信函催告被上訴人
    繳交上開餘款，然被上訴人對上訴人之催告信函仍置之不理
    ，上訴人乃復以存證信函向被上訴人為解除契約之意思表示
    ，並依系爭契約書第8條第2項之約定，將被上訴人已繳交之
    簽約金及備證款沒收充作違約金。本件上訴人因被上訴人未
    履行契約，致所損失之利息，依法定利率計算，即已高達50
    餘萬元，又上訴人在被上訴人違約之後，必須重新出售系爭
    房地，然是否有人應買、價格多寡，上訴人均面臨不可預測
    之局面，對上訴人整體規劃而言，實受有相當程度之損害。
    是以，上訴人依系爭契約書第8條第2項之約定，以被上訴人
    已付價款3,388,800元充作違約金，並無過高之情事資為抗
    辯。
二、上訴人於本院補充陳述：
    查上訴人以新台幣11,296,000元售予被上訴人乙○，是如被
    上訴人乙○依約履行時，上訴人則可以取得11,296,000元之
    房屋價款，惟被上訴人乙○與上訴人訂約後只繳交部分款項
    ，旋即違約拒不履行繳交其餘款項，嗣後上訴人僅得以1,00
    0萬元售予訴外人陳體益、洪瑞珍，其間即造成上訴人1,296
    ,000 元之損失（11,296,000元扣除1,000萬元），此部分尚
    不包括違約金及利息之損失，再者，本案依訂約時之九十五
    年度財政部所公告之營利事業各業所得額暨同業利潤標準所
    示，不動產買賣之同業利潤淨利率為17％，因此被上訴人未
    依約履行，上訴人至少即受有上開利潤之損失（即11,296,0
    00×0.17＝1,920,320元）。兩相合計共為3,216,320元（
    1,296,000＋1,920,320＝3,216,320元）。
參、原審經審酌兩造所提出之攻擊防禦方法後，認為本件違約金
    之總額以系爭買賣契約價金總額11,296,000元之10% 1,129,
    600元為恰當，逾此範圍被上訴人所繳納之價金，上訴人將
    之充作違約金，即有未洽。從而，被上訴人請求上訴人返還
    2,259,200元（即3,388,800元－1,129,600元＝2,259,200）
    及自起訴狀繕本送達之翌日（即96年9月22日）起至清償日
    止，按法定利率即年息5%計算之利息，為有理由，應予准許
    。至逾此範圍外之請求，即屬無據，自應予以駁回。上訴人
    不服原審判決提起上訴，於本院訴之聲明如下：(1)原判決命
    上訴人給付被上訴人貳佰貳拾伍萬玖仟貳佰元及自九十六年
    九月二十二日起至清償日止，按年息百分之五計算之利息及
    假執行部分，均廢棄。(2)上廢棄部分，被上訴人第一審之訴
    駁回。(3)第一、二審訴訟費用由被上訴人負擔。(4)如受不利
    判決，願供擔保請准宣告免為假執行。被上訴人於本院答辯
    聲明如下：(1)上訴駁回。(2)第一、二審訴訟費用由上訴人負
    擔。（被上訴人於原審原請求上訴人給付3,388,800元及利
    息，經原審法院駁回超過2,259,200元及利息部分之請求後
    ，被上訴人對敗訴部分並未聲明不服，該部分業已敗訴確定
    。）
肆、兩造不爭執之事實（見本院卷第20頁至21頁）：
一、被上訴人於95年4月10日以11,296,000元之價金，向上訴人
    買受系爭房屋，雙方簽有「台南企業家大樓13樓買賣契約書
    」，約定買賣價金共分簽約金、備證款、過戶款及交屋款4
    期給付，有系爭契約書附於原審卷第9頁至14頁可稽。
二、根據此買賣契約，被上訴人已繳交簽約金1,129,600元及備
    證款2,259,200元予上訴人。
三、被上訴人未依系爭契約之約定於95年6月25日前如期交付第
    3、4期款項，經上訴人於95年9月22日以存證信函，催告被
    上訴人於七日內繳交過戶款及交屋款等餘款，否則即解除契
    約，並沒收已付價款充作違約金，嗣再於96年1月3日另以存
    證信函通知被上訴人解除契約，並沒收已付價款充作違約金
    ，有存證信函及回執各二紙附於原審卷第38頁至第45頁可稽
    。
四、上訴人嗣於96年6月間將系爭房屋以1,000萬元賣給訴外人陳
    體益、洪瑞珍，並已辦妥登記。
伍、本案兩造之爭點厥為違約金是否過高，是否依民法第252條
    應予以酌減？
一、依系爭契約第8條第二款規定：買方逾期達五日仍未付清期
    款．．．，買方應按逾期期款部分附加年利率百分之二十之
    利息於補付期款時一併支付賣方，如逾期一個月不付期款或
    遲延利息，經賣方以存證信函或其他書面催告，經送達逾七
    日內仍未支付者，賣方得解除契約並沒收已付價款充作違約
    金。本件被上訴人既未依約交付過戶款及交屋款，經上訴人
    催告後仍不履行，上訴人自得解除契約，並收取違約金，有
    疑問者，厥為上訴人所收取之違約金是否有過高之情形。
二、按當事人得約定債務人於債務不履行時，應支付違約金。違
    約金，除當事人另有訂定外，視為因不履行而生損害之賠償
    總額。其約定如債務人不於適當時期或不依適當方法履行債
    務時，即須支付違約金者，債權人除得請求履行債務外，違
    約金視為因不於適當時期或不依適當方法履行債務所生損害
    之賠償總額。民法第250條，定有明文。本於契約自由原則
    ，契約當事人自得為自己債務之擔保（按違約金條款，實為
    自己債務之擔保），而為違約金條款之約定（包括損害賠償
    預定性及懲罰性違約金）。然約定之違約金額過高者，法院
    得減至相當之數額。亦為民法第252 條所明定。至於當事人
    約定之違約金是否過高，須依一般客觀事實，社會經濟狀況
    ，當事人所受損害情形及債務人如能依約履行時，債權人可
    享受之一切利益為衡量標準；債務已為一部履行者，亦得比
    照債權人所受之利益減少其數額。倘違約金係損害賠償額總
    預定性質者，尤應衡酌債權人實際上所受之積極損害及消極
    損害，以決定其約定之違約金是否過高。於契約解除前，苟
    因給付遲延已生有損害賠償請求權，既不因解除契約而失其
    存在，於為違約金核減時，更應併予審酌。另出賣人因買受
    人不履行債務而解除契約，如買賣標的物之價值於契約解除
    後有所貶損，因非解除契約前債務不履行所生之損害，惟若
    市價於解除前已有跌落，低於原定買賣價金，出賣人之財產
    價值因而減少，該價差即非不可認係出賣人因買受人不履行
    債務所受之損害，以之作為酌定違約金之標準（最高法院96
    年度台上字第107號判決要旨參照）。
三、查本件系爭買賣總價為11,296,000元，上訴人沒收之違約金
    計3,388,800元，已達總價之百分之三十，以社會一般觀念
    已有過高之情形，本院審酌上訴人於解除系爭買賣契約後，
    於96年6月間以1,000萬元出售予訴外人陳體益、洪瑞珍，較
    諸上訴人出賣予被上訴人之賣價11,296,000相差1,296,000
    元，另因被上訴人未依約於95年6月25日給付餘款7,907,200
    元，上訴人自當受有利息之損失，此即為債權人所受損害及
    債務人如能依約履行時，債權人可享受之一切利益，故以兩
    造所約定逾期利息年息百分之二十計算至上訴人解除契約之
    日（96年1月3日）止，計六個月又九日結果，上訴人之利息
    損失為830,256元（7,907,200×20/100×〈6/12×9/30×1/
    12〉＝830,256元），再加上差價1,296,000元，共為2,126,
    256元，以此為上訴人得請求違約金之數額應屬適當，是以
    上訴人應返還被上訴人之價金為1,262,544元（3,388,800元
    －2,126,256元＝1,262,544元）及自起訴狀繕本送達之翌日
    （即96年9月22日）起至清償日止，按法定利率即年息5%計
    算之利息，為有理由。至逾此範圍外之請求，即屬無據，無
    從准許，自應予以駁回。
四、上訴人雖提出依系爭契約訂約時之九十五年度財政部所公告
    之營利事業各業所得額暨同業利潤標準所示，不動產買賣之
    同業利潤淨利率為17％（原審卷第75頁）為計算違約金之標
    準云云，然上開同業利潤淨利應係指系爭房屋未出售，而無
    客觀標準之情形，本件系爭房屋嗣後既經售出，即有差價及
    明確之利息損失可供參酌，自無庸再參酌上訴人所提出之營
    利事業各業所得額暨同業利潤標準，併此敘明。
陸、綜上所述，被上訴人本於解除契約後返還價金之法律關係，
    請求上訴人給付3,388,800元，及自96年9月22日起，至清償
    日止按週年利率百分之五計算之利息，於1,262,544元及自
    96年9月22日起算之法定遲延利息部分，為有理由，應予准
    許。逾此所為請求，為無理由，應予駁回。至於被上訴人敗
    訴部分，其假執行之聲請失所附麗，應併予駁回。原審就超
    過上開應准許部分，為上訴人敗訴之判決，並為假執行之宣
    告，自有未洽。上訴意旨就此部分指摘原判決不當，求予廢
    棄改判，為有理由。至於上開應准許部分，原審判命上訴人
    給付，並依兩造之聲請，各酌定相當擔保金額，分別為「准
    」、「免」假執行之宣告，核無違誤，上訴意旨，就此部分
    ，仍執陳詞，指摘原判決不當，求予廢棄，為無理由，應駁
    回其上訴。
柒、本件事證已明，兩造其餘主張及攻擊防禦方法，與本件判決
    結果不生影響，不予一一論述，附此敘明。
據上論結，本件上訴為一部有理由，一部無理由，依民事訴訟法
第450條、第449條第1項、第79條，判決如主文。
中    華    民    國    97    年    3     月    18    日
                  民事第二庭    審判長法  官  邱森樟
                                      法  官  謝說容
                                      法  官  蔡秉宸
以上正本係照原本作成。
兩造均不得上訴。
                                      書記官  洪麗華
中    華    民    國    97    年    3     月    19    日
                                                      Ａ


司法院資訊處製作；財團法人民間司法改革基金會備份。
